【裁判字號】    92,訴,273
【裁判日期】    921014
【裁判案由】    偽造文書等
【裁判全文】
臺灣板橋地方法院刑事判決                          九十二年度訴字第二七三號
    公  訴  人  臺灣板橋地方法院檢察署檢察官
    被      告  甲○○
                己○○
                戊○○
    共      同
    選任辯護人  游開雄律師
右列被告等因偽造文書案件，經檢察官提起公訴（九十一年度偵字第三一五五號），
本院判決如左：
    主  文
甲○○、己○○、戊○○共同連續行使偽造私文書，足以生損害於他人，各處有期徒
刑陸月，如易科罰金，均以佰元折算壹日。均緩刑年。
    事  實
一、己○○與甲○○為夫妻關係，己○○與戊○○則係兄妹關係，己○○並係設址於
    臺北縣三重市○○街一九三號之良兼有精密工業有限公司（下稱良兼有公司）、
    展睿精密興業有限公司（展睿公司）負責人，甲○○、戊○○均在上開公司任職
    。己○○、甲○○與戊○○因上開公司財務困難，為取得支應該公司週轉所需資
    金，竟共同基於行使偽造私文書及意圖為自己不法所有之概括犯意，自民國八十
    八年七月起，分別以戊○○、甲○○擔任會首，招募如附表編號一、二、三、四
    所示之內標型民間互助會，隱瞞其三人已無充分繳款能力事實，除如附表編號一
    、二、四均以自己之名義分別標取上述三起互助會之得標金外，如附表編號三部
    分，己○○亦已標取互助會之得標金外；戊○○分經林秀麗、蔣秀麗、郭昔裕、
    王景川、林憶芳、林惠英（掛名楊月霞）及黃劉雪之同意，以上開會員之名義標
    取附表編號一所示互助會之合會金，其並各經郭昔裕、葉秀蓮、何清義、林秀麗
    、黃劉雪（參加兩會）之同意，藉該等會員之名義參加各該互助會，進而標取附
    表編號二所示互助會之合會金，且另由甲○○分別取得許好味、彭源生、葉秀美
    、何清義、唐志興、高秀玉、劉雪、陳鴻茹、林惠英（掛名楊月霞）及丙○○之
    同意，以各該會員之名義標取附表編號四所示互助會之得標金，使上述互助會各
    活會會員誤信係由前開會員得標、各起互助會體質仍屬健全而陷於錯誤，因此分
    別如數交付不明金額之會款予戊○○及甲○○。又戊○○並偽以丁○○（起訴書
    誤載為黃玲惠）之名義，填寫不明金額之標金，隨即持以行使參加附表編號一所
    示互助會之競標而得標，復偽以蔣秀貞之名義二次，填寫不明金額之標金，繼則
    持以行使參加附表編號二所示互助會之競標而得標，致各該互助會活會會員皆不
    疑有詐，遂均依約繳交互助會會款予戊○○，足生損害於各該活會會員。嗣於九
    十年九月間，戊○○及甲○○因週轉困難無故停止附表所示各互助會之運作，乙○○（分以其本人及其夫丙○○名義參加如附表所示四個互助會）等其他活會會
    員至此始知受騙受有損失，並發覺上開冒標之情。
二、案經乙○○告訴暨由臺北縣政府警察局三重分局報告臺灣板橋地方法院檢察署檢
    察官偵查起訴。
    理  由
一、訊據被告己○○、甲○○及戊○○固均坦承在右揭時地分由戊○○及甲○○招募
    如附表所示之互助會，並共同處理會務，各該互助會均有向會員借標情形，且均
    於九十年九月間停標之事實不諱，惟均矢口否認有何偽造文書及詐欺之犯行，被
    告甲○○辯稱：伊在調解時所提出之死會數目不符，是因為有的是伊親戚，有的
    家庭困苦也被他人倒會，根本繳不出來，有的已避不見面，故伊只有提出目前找
    得到人且願意出面處理之死會會員名單，伊有跟部分會員溝通，經由他們同意，
    伊才以他們名義投標，但會費均由伊代繳，因為伊有財務問題，而其他會員也有
    財務問題，繳不起會費，才會宣布倒會云云；被告戊○○辯稱：伊在調解時所提
    出之死會數目不符，是因為死會會員發現伊倒會後，有的避不見面，有的找不到
    人，故於附表編號一至三所招募之互助會只能分別確定有十二位、七位、四位死
    會，其他沒有在名單上的死會會員均由伊吸收其債務，伊係因有會員沒有繳納會
    費，致伊必須代為繳納，週轉不靈，才會宣布倒會云云；被告己○○辯稱：因為
    伊公司財務有困難，伊太太和伊妹妹之會錢有部分用來解決伊公司財務問題，卷
    附說明書是伊出具給會員的，但不全是事實，標到的錢不是全部都給伊使用云云
    。惟查，右揭事實，業據告訴人乙○○指述綦詳，且被告甲○○在偵查中狀稱：
    附表編號四之互助會，會員丙○○本參加二會，後轉讓一會，由伊先生己○○承
    接，但名義上仍係丙○○，於八十九年十一月十五日以四千二百元得標，另會員
    己○○（伊先生）、許好味（伊二嫂）、彭源生（伊妹婿）、戊○○（伊先生大
    妹）、葉秀美（伊先生二妹）、何清義（伊父親），以上均係由良兼有公司支付
    所有會款，另會員唐志興、高秀玉均由己○○出面商借使用，而會員劉雪、陳鴻
    茹、林惠英（由楊月霞轉移）均由戊○○出面商借使用等語（見偵卷第七十八頁
    ）；被告戊○○在偵查中狀稱：附表編號一之互助會，會員編號七蔣秀麗、編號
    八王景川、編號二十二丁○○、編號二十三林憶芳、編號二十六林惠英（由楊月
    霞轉移）、編號三十一黃劉雪；附表編號二之互助會，會員編號十、十一蔣秀貞
    、編號二十七、二十八黃劉雪，均由伊出面商借使用，所得得標金提供給良兼有
    公司週轉，另親戚郭昔裕、何清義、林秀麗、葉秀蓮之得標金亦均係提供予良兼
    有公司週轉等語（見偵卷第八十六頁），並另供稱：死會數目不合是因為有些人
    跟了數會，有的是死會，有的是活會，彼此相抵，八十八年七月五日之互助會，
    己○○是伊哥哥，甲○○是伊大嫂，林秀麗是大嫂的媽媽，蔣秀麗、黃劉雪、程
    秀英、丁○○、林憶芳都是伊朋友，都讓伊標走；又八十九年三月二十日之互助
    會，郭昔裕是妹婿、高秀玉是大嫂之朋友二會都標了，而何清義、林秀麗是大嫂
    之父母、黃劉雪二會、己○○、甲○○的會也都讓伊標走了，而九十年六月一日
    之互助會是因伊之前有一個三萬元的會延續下來，伊改成二萬元，第一會是己○○標走的等語，而證人即附表編號四之互助會會員唐志興、黃劉雪、陳鴻茹、林
    惠英及附表編號一之互助會會員黃劉雪、王景川、蔣秀貞、林惠英雖均證稱有借
    標情事，證人丙○○在本院審理時證稱：編號四之互助會伊是要以伊太太名字跟
    一會，後來有二會，在起會時，己○○要開始打單時跟伊借，伊有同意他用伊的
    名字，伊之所以同意，因為當初都是好朋友，沒有想到將來如果得標要如何，己○○只有說名字借他，其他都沒有講等語，參互以觀，顯見被告三人係共同處理
    如附表所示四個互助會，且會單上所列會員名單並非全部係實際入會者甚明，而
    被告三人向多名會員借標，並以未實際參加互助會之會員充作會員一事，被告甲○○在本院審理時自承：伊在收會錢時，並沒有告訴會員這是借標，不是全部的
    會員都知道伊已經借了很多標等語；被告戊○○亦自承：不是每個會員都瞭解伊
    有借標情形等語，渠等所為既足使會員減低風險評估，誤以為各起互助會體質健
    全而參加，足徵渠等有施用詐術甚明。況被告甲○○所招募之上開互助會連同會
    首共計僅三十八會，惟渠等起會之初所需負擔會款者即有八會，另陸續向會員商
    借而需負擔之會款亦有五會，總計已高達十三會，且自八十九年一月十五日起會
    開始迄至九十年八月十五日所開標之二十會中，有十三會係由渠等以上開會員名
    義得標收取得標金供作己用；而被告戊○○所招募如附表編號一所示互助會連同
    會首共計三十四會，被告三人每月需負擔之會款亦高達十會，自八十八年七月五
    日起迄至九十年九月五日所開標之二十七會中，有十會係由渠等以上開會員名義
    得標收取得標金供作己用；另附表編號二所示之互助會連同會首共計五十六名，
    死會總計二十會，共遭被告等分以自己或借其他會員名義標得十會；附表編號三
    所示互助會，除被告戊○○基於會首身分取得之一會外，又遭被告己○○標取一
    會；被告戊○○在偵查中供承：伊是因為公司經營困難才會借標等語，被告己○○在偵查中亦供稱：戊○○、甲○○擔任會首之互助會，會款都用在伊公司上等
    語，被告己○○出具予會員之說明書，並載有「今造成停標之主要原因為九月十
    日之前，會首戊○○、甲○○所取得之會款皆提供給本人所有的良兼有精密工業
    有限公司及展睿精密興業有限公司使用，本人因逢整個大環境的不景氣，於九月
    十日因周轉不靈造成支票拒往．．．」等字樣，此有被告己○○以良兼有公司、
    展睿公司名義出具之說明書一紙在卷可稽，再參以被告己○○所經營之上開二家
    公司，雖自九十年九月十日起始有退票紀錄，惟該日之退票金額即達三百一十五
    萬九千三百五十元，有法務部票據信用資訊連結作業查詢明細表在卷可查，然以
    被告己○○之商場經驗，就每月資金週轉情形、財務狀況如何，必係了然於心，
    況週轉不靈絕非一朝一夕即形成，顯見渠等對於財務狀況不佳亦早已明知。又查
    ，證人蔣秀貞在偵查中證稱：附表編號二之互助會伊一共上了七會，全部都是活
    會，這個會他沒有向伊借標，所以都一直繳活會的錢等語，而被告戊○○在偵查
    中辯稱附表編號二之互助會，會員編號十、十一之蔣秀貞有借標云云，已如前述
    ，且該等陳述係檢察官經歷次訊問後之供承，是被告戊○○事後因證人蔣秀貞否
    認有借標情事而翻異前詞，顯不足採。又證人丁○○在偵查中證稱：伊沒有同意
    借戊○○標，他之前有跟伊說，但伊說可能要用，所以伊還是繳活會的錢等語，
    嗣證人丁○○在本院審理時又改稱：編號一之互助會伊還是活會，八十九年底的
    時候，戊○○有跟伊借標，伊有同意，戊○○是在開標前幾天打電話跟伊借標，
    伊不知道他是什麼時候標，標多少錢，伊一樣繳活會的錢，伊有跟戊○○說伊要
    用錢時就要標，到時再繳死會的錢，伊還沒標他就倒會了，伊也不知道戊○○到
    底有沒有標等語，被告戊○○則供稱：伊係於八十九年底問丁○○可否借標，於
    九十年三月得標時，伊有打電話跟丁○○說，並言明等他要用錢時再標伊的其他
    會來還他，但完全沒有談到要如何算錢，而要以多少錢得標當初也沒有談到云云
    惟查證人丁○○對於被告戊○○究有無得標竟毫不知情，且其既稱需用錢時戊○○即會讓其得標，惟證人丁○○既已係死會，如何競標，而雙方就同意借標之標
    息為何既從未約定，則證人丁○○與戊○○私下所約定之得標，得標金究應如何
    計算，殊與常理相悖，是證人丁○○事後翻異前詞，顯係迴護被告之詞，委不足
    採。此外，並有互助會會單影本四份、活會、死會會員名單等件附卷可稽。綜上
    所述，被告三人前開所辯，顯係卸責之詞，不足採信本件事證明確，被告三人前
    開犯行洵堪認定，應予依法論科。
二、查民間互助會之標單，通常均僅在紙上簡略記載金額（即標息之金額）及該標會
    會員之姓名，故其內容本身並不足以獨立表示一定用意之證明，必須依習慣或特
    約，始足以表示該會員係以該標單所載之金額為利息標取該互助會會款，應屬刑
    法第二百二十條第一項以文書論之私文書（參見最高法院七十四年臺上字第一七
    九九號判決）。被告甲○○、己○○、戊○○共同偽造會員標單向各活會會員詐
    取會款，並向活會會員乙○○等人冒稱標金而詐取差額，自足生損害於被冒名之
    會員蔣秀貞、丁○○及其他活會會員（按民間互助會，均僅係會首與各個會員間
    成立契約關係，不論何人得標，會首對於已領取會款會員即死會會員，均得請求
    給付該次會應繳會款，會首冒他人名義標會，僅活會會員為被害人，七十一年十
    月六日（七十一）廳刑壹字第九八七號函復臺灣高等法院參照），被告三人於標
    單上偽造署名係偽造私文書之部分行為，不另論以偽造署押罪，再其偽造標單後
    提出行使，已達行使階段，其偽造之低度行為，為高度之行使行為所吸收，亦不
    另論罪。核被告三人所為，係犯刑法第三百三十九條第一項、第二百十六條、第
    二百十條之罪。渠等就前開犯行有犯意聯絡及行為分擔，均為共同正犯。被告三
    人於前述時間分別以蔣秀貞、丁○○名義冒標所為，均以一行為向數被害之活會
    會員詐取會款，係一行為觸犯數詐欺罪名，為想像競合犯，應從一重處斷。又被
    告先後多次行使偽造私文書及詐欺犯行，均時間緊接，手段相同，所犯復係構成
    要件相同之罪，顯係基於概括犯意反覆為之，應依連續犯規定論以一罪，並加重
    其刑。又被告三人所犯上開詐欺與行使偽造私文書二罪間，有方法結果之牽連關
    係，應從一重之行使偽造私文書處斷。爰審酌被告三人犯後已積極處理債務，雖
    債權人僅能獲得分期清償，惟已見其三人清償之誠意，犯後態度尚稱良好，並就
    其犯罪動機、手段、目的、次數、所生危害等一切情狀，分別量處如主文所示之
    刑，並諭知易科罰金之折算標準，以示懲儆。又被告甲○○、己○○、戊○○前
    均未曾受有期徒刑以上刑之宣告，各有卷附臺灣高等法院被告全國前案紀錄表一
    份可稽，渠等均因一時失慮致罹刑章，受此罪刑之宣告，足收警惕之效，信無再
    犯之虞，且事後積極處理債務，本院因認對渠三人所宣告之刑，均以暫不執行為
    適當，爰併均予宣告緩刑三年，以勵自新。至被告戊○○所偽造之標單及其上之
    署押，因該等標單均已撕毀丟棄之事實，為被告供述在卷，顯皆已滅失而不存在
    ，自無從再予宣告沒收，附此敘明。
據上論斷，應依刑事訴訟法第二百九十九條第一項前段，刑法第二十八條、第五十六
條、第二百十六條、第二百十條、第三百三十九條第一項、第五十五條、第四十一條
第一項前段、第七十四條第一款，罰金罰鍰提高標準條例第一條前段、第二條，判決
如主文。
本案經檢察官魏正杰到庭執行職務
中      華      民      國    九十二    年      十      月     十四     日
                                      臺灣板橋地方法院刑事第六庭
                                          法  官  王  士  珮
右正本證明與原本無異。
如不服本判決，應於判決送達後十日內，向本院提出上訴狀。
                                          書記官  程  欣  怡
中      華      民      國    九十二    年      十      月     十四     日
附錄本件論罪科刑法條全文：
中華民國刑法第二百一十六條
行使第二百十條至第二百十五條之文書者，依偽造、變造文書或登載不實事項或使登
載不實事項之規定處斷。
中華民國刑法第二百二十條
在紙上或物品上之文字、符號、圖畫、照像，依習慣或特約，足以為表示其用意之證
明者，關於本章及本章以外各罪，以文書論。
錄音、錄影或電磁紀錄，藉機器或電腦之處理所顯示之聲音、影像或符號，足以為表
示其用意之證明者，亦同。
稱電磁紀錄，指以電子、磁性或其他無法以人之知覺直接認識之方式所製成之紀錄，
而供電腦處理之用者。
中華民國刑法第三百三十九條
意圖為自己或第三人不法之所有，以詐術使人將本人或第三人之物交付者，處五年以
下有期徒刑、拘役或科或併科一千元以下罰金。
以前項方法得財產上不法之利益或使第三人得之者，亦同。
前二項之未遂犯罰之。
附表：
┌──┬────┬──────────┬─────┬──────┬────
│    │        │                    │          │            │
│編號│會    首│會              期  │ 每會金額 │ 會    數   │  標會日
│    │        │                    │          │            │
│    │        │                    │（新臺幣）│（含會首）  │
├──┼────┼──────────┼─────┼──────┼────
│ 一 │戊○○  │八十八年七月五日至  │  二萬元  │ 三十四會   │  每月五
│    │        │九十一年三月五日止  │          │            │
├──┼────┼──────────┼─────┼──────┼────
│ 二 │戊○○  │八十九年三月二十日至│  一萬元  │ 五十六會   │  每月二
│    │        │九十三年四月二十日止│          │            │  每年六
│    │        │                    │          │            │  、十二
│    │        │                    │          │            │  各加標
├──┼────┼──────────┼─────┼──────┼────
│ 三 │戊○○  │九十年六月一日至    │  二萬元  │ 五十一會   │  每月一
│    │        │九十四年四月一日止  │          │            │  每年五
│    │        │                    │          │            │  十月一
│    │        │                    │          │            │  一次
├──┼────┼──────────┼─────┼──────┼────
│ 四 │甲○○  │八十九年一月十五日至│  二萬元  │ 三十八會   │  每月十
│    │        │九十二年一月十五日  │          │（起訴書誤載│
│    │        │                    │          │為三十七會）│
└──┴────┴──────────┴─────┴──────┴────


司法院資訊處製作；財團法人民間司法改革基金會備份。
